【裁判字號】    89,判,143
【裁判日期】    890120
【裁判案由】    新型專利異議
【裁判全文】
行  政  法  院  判  決                            八十九年度判字第一四三號
    原      告  鴻海精密工業股份有限公司
                              .
    代  表  人  甲○○
    被      告  經濟部智慧財產局（原經濟部中央標準局）
右當事人間因新型專利異議事件，原告不服行政院中華民國八十七年十一月二十日台
八七訴字第五七一○三號再訴願決定，提起行政訴訟。本院判決如左︰
    主  文
原告之訴駁回。
    事  實
本件關係人至佳電子股份有限公司於八十四年十月二十日以其「磁碟機並聯式連接器
之構造改良」，係藉由Ｌ狀固定板將二連接器予以上、下並設固定，其中下位之連接
器與基座連設為一體，並以雙併之導線使連接器與基座下方之接腳接通，上位之連接
器亦可透過雙併之導線與後部位之基座接腳接通，該雙併之導線以外罩體內部一體成
形之定位座及隔件作為複數組雙併導線之分隔及定位，藉此可快速組裝並聯式連接器
，且使導線隔離而無短路接觸及導線接腳不易向上縮伸之缺點，以確保資料傳輸之正
確及正常等情，向被告申請新型專利，經被告編為第00000000號審查，准予
專利。公告期間，原告以本案技術已見於申准在先之第00000000號「多埠式
連接器用框架與端子定位塊之組合結構」及第00000000追加一號「電連接器
的轉換裝置追加一」暨第00000000追加二號「電連接器的轉換裝置」新型專
利案（以下稱引證一、二、三），且未具增進之功效，有違專利法第九十八條第二項
規定云云，對之提起異議。案經被告審查，為本案異議不成立之審定，發給八十六年
十一月十四日（）台專（判）○四○二○字第一四四二九四號專利異議審定書。原
告不服，提起訴願、再訴願，遞遭決定駁回，遂提起行政訴訟。茲摘兩造訴辯意旨
如次：
原告起訴意旨略謂：一、按，專利法第九十八條第二項規定：「新型係運用申請前既
有之技術或知識而為熟習該項技術者所能輕易完成且未能增進功效時」不得依本法申
請取得新型專利，為新型專利之進步性要件。二、原處分之認事用法顯有違誤：按原
處分謂引證一並未揭示本案構成特徵中以外罩體內部一體成形之定位座，及一隔件作
為雙並導線之分隔與定位。引證二、三非為本案並聯式之連接器，不具有將連接器予
以上、下位並設固定之固定板，及基座腳之構成。引證二、三亦不具將本案作為雙並
導線之分隔與定位用之內部一體成形之定位座及一隔件的外罩體，而予異議不成立之
處分。惟原處分顯有違誤，茲析述如下：（一）本案之創作目的有二(1)免除裝配時需
採焊接之技術而以插接之方式完成裝配；(2)連接器不易發生短路接觸及端子接腳不易
向上縮伸而影響資料傳輸。而本案之主要結構特徵在於該上位連接器係與基座一體相
連，並藉雙並排導線與基座之接腳接通，而上位連接器亦可藉雙並排之導線與基板後
部位之接腳接通，同時在其外罩體內部一體成型有定位座及分隔件將該雙並排導線加
以分隔及位。（二）經查本案之構造及技術特徵均已揭示於三引證案，其目的功效亦
可為三異議證據所達成，原處分顯有違法：引證一揭露一種雙並聯式連接器，其上位
之連接器係以端子接腳直接與基座接腳接通（無須使用焊接之方式），且該連接器設
有一端子定位塊，該定位塊設有端子定位孔，此端子定位孔用以將連接器之端子接腳
定位，以準確定位並防止使用不當。申言之，引證一已揭示本案之特徵結構，原處分
謂「引證一並未揭示本案構成特徵中以外罩內部一體成形之定位座及一隔件作為雙並
導線之分隔與定位」，顯與於事實不符：引證一之定位塊（此結構完全等效於定位座
及分隔件）及設於其上之端子定位孔使端子分開並定位，避免端子之互相接觸，不僅
可以達成本案之分隔與定位之功效，同時還具有結構及製造更為簡便之優點，因此系
爭案並不具進步性，原處分之認事顯有違法。引證二、三亦係並聯式連接器，其提供
一種由塑膠製成之轉接件插件，設於其上之溝槽交錯排列，以提供絕緣功能（即防止
短路及接觸不良者）。該連接器於組裝時亦無須焊接。是以本案用以定位及隔開端子
以免除焊接之固定方式及防止彎折與短路之慮已完全由引證二、三所達成，本案不具
進步性。(三） 原處分雖稱「引證二、三非為本案並聯式之連接器，不具有將連接器
予以上、下位並設固定之固定板，及基座腳之構成；引證二、三亦不具將本案作為雙
並導線之分隔與定位用之內部一體成形之定位座及一隔件的外罩體。」。惟此比對並
未深入審查本案與引證二、三之創作實質內容而作簡單形式之比對，其論結顯有違誤
：針對本案之創作目的及申請專利範圍可知：固定板非為本案其申請專利範圍獨立項
中所界定訴求之結構特徵，故原處分不應將此作為引證二、三比對之依據。至於外罩
體亦被本案自述為習知技術且亦未為本案作為主要特徵訴求，亦自不可作為與比對之
憑藉，原處分顯有違誤。再者，本案於連接器形式較之引證一、二、三雖有差異，然
該差異並未具任何功效之增進。況如是形式之變化可為熟習該項技術者所能輕易完成
。依貴院七十七年判字第一六九○號判決「運用申請前之習知技術、知識顯而易知未
能增進功效者即非新型，並非物品之結構型態一有不同，即得稱為新型而申請專利。
」可知本案之主要構成元件既已揭露於三異議證據，其產生功能亦相近，縱其元件空
間型態微有差異，依前開判決旨意，不符合新型專利進步性要件至為明顯。職是之故
，本案顯違專利法第九十八條第二項之規定，原處分不從創作實質比對，而僅以形式
之比對作論結，其處分自難有當。原決定不查，逕予維持原處分，更有違法之處。三
、原決定認事用法顯有違誤：原決定除維持原處分相同之錯誤論見外，並稱：「引證
一有本案所稱接腳彎折短路之慮，引證二、三雖有溝槽可對端子限制以免彎折而短路
，然其所應用之對象與本案卻不同，在分隔與定位之型態上亦相異於本案。引證二、
三之轉接件、插件等係以相同二件搭配或以單件使用，亦不同於本案隔件與外罩體以
不同之定位座搭配使用。引證一之上位連接器，係以其端子插腳直接與基座接通，與
本案創作背景所稱改進習用連接器之以焊接完成等之進步性並不相同。」惟原決定顯
有違前揭專利法之相關規定，茲析述如下：（一）原決定雖稱引證一有本案所稱接腳
彎折短路之慮。惟查由引證一第二及三圖可知其定位塊之端子定位孔之設置可與連接
器之端子孔作組配，以將端子於上下位固定，明顯可防止彎折短路之慮，原決定不查
，顯屬違法。（二）原決定又稱，引證二、三雖有溝槽可對端子限制以免彎折而短路
，然其所應用之對象與本案卻不同，在分隔與定位之型態上亦相異於本案。惟引證二
、三結合引證一後，明顯可證明熟習此項技術者針對具體使用環境，運用習知技術均
會增加定位構造以避免彎折或上翹。而所謂應用對象之不同僅為使用對象之轉移，此
明顯可為熟習此項技術者輕易完成且不具功效之增進。誠如前述貴院七十七年判字第
一六九○號判決旨意可知，此簡易之變化並不能構成專利之要件。且本案亦未進一步
訴求如何藉定位體及分隔件分隔端子之結構形態。原決定未審及此顯有違法。（三）
原決定另稱引證二、三之轉接件、插件等係以相同二件搭配或以單件使用，亦不同於
本案隔件與外罩體以不同之定位座搭配使用。惟原決定再未審及本案之技術範疇、目
的及功效均相同於引證二、三之情況下，只是於形態上作泛泛之比對，其論結自顯不
當。再者，引證一之定位座與隔件並不能產生較之引證二、三更為創訢之作用或增進
任何功效、熟習此項技術者亦可輕易完成，依貴院七十一年判字第三七四號之旨意「
僅為設計方式之變更，但技術範疇及目的與功效均相同，不具創意者難為新型。」本
案要難謂具有可專利性。（四）至於原決定又稱引證一之上位連接器，係以其端子插
腳直接與基座接通，與本案創作背景所稱改進習用連接器之以焊接完成等之進步性並
不相同。惟查本案所謂改進習用以焊接連接之方式僅在於提供一呈九十度角之雙並導
線以使連接器與基座下方之接腳接通。而引證一之端子亦呈直角彎折並無需焊接，且
引證一亦為本案申請前之習知技術，由此可知，原決定所謂之改良實早已有之，本案
不具新型專利要件甚明。原決定不查，顯為違法。準此，本案實不具新型專利進步性
要件，原決定未查其實質，逕予維持原處分，違法之處甚為明顯。再訴願決定復執前
執，維持原決定，其認事用法更為違誤。四、再訴願決定之認事用法顯有違誤：再訴
願決定謂：「引證一之定止部僅為連接器本體之再延伸，其形態異於本案外罩體之直
角面包覆狀。本案說明書已明上、下位連接器之導線與基座之接腳各為獨立件，以
組裝方式接通，倘若此三件為單一件時，組裝上將有困難。本案之外罩體形態與Ｌ狀
之金屬固定板或共軛，而習知構造之外罩體為開口狀，且無類似之固定板搭接，二者
差異甚大。」。惟，再訴願決定亦顯違前揭專利法相關規定，茲分述如下：（一）再
訴願決定稱引證一之定止部僅為連接器本體之再延伸，其形態異於本案外罩體之直角
面包覆狀以及外罩體形態與Ｌ狀之金屬固定板成共軛，而習知構造之外罩體為開口狀
，且無類似之固定板搭接，二者差異甚大。惟誠如前述外罩體係本案自述為習知技術
且亦未為本案作為主要特徵訴求，自不可作為與引證一比對之依據，再訴願決定以習
知技術作為本案之特徵並將其與引證一比對，其認事用法顯有違誤。（二）再訴願決
定又稱本案說明書已明上、下位連接器之導線與基座之接腳各為獨立件，以組裝方
式接通，倘若此三件為單一件時，組裝上將有困難。惟引證一之端子及定位塊、引證
二、三中之端子與連接器皆為獨立件，且其組裝上並不比本案困難。本案將三異議證
據之端子由單一構造增加一接腳，僅為一種形態上之需求變更，並無進步性可言。換
言之，此項應用差異無足以作為駁回再訴願之依據。再訴願決定未查，於不具有功效
上增進之形式作比對論結，遽以維持原決定，違法之處至為明顯。五、綜上所述，本
專利異議事件原處分審定異議不成立，而訴願、再訴願決定遽予維持，顯有違法，請
判決撤銷原處分及一再訴願決定等語。
被告答辯意旨略謂：起訴理由對引證一、二、三與本案不同並不否認，由引證一雖可
看出位於上位之連接器以端子插腳直接與基座接腳接通，引證一、二非為本案並聯式
之連接器，不具將二連接器予以上、下位並設固定之固定板，及基座腳之構成；事實
上，引證一、二、三均不具本案作為雙並導線之分隔與定位用之內部一體成形之定位
座及一隔件的外罩體，未揭露相同於本案之構成特徵，均不足證明本案不具新穎性及
進步性。起訴理由主觀說詞將實不足採，難謂本案係運用申請前習知技術未具功效上
之增進，本案仍符新型專利要件。綜上所述，被告所為本案異議不成立之審定並無違
法，本案原告之訴無理由，敬請駁回原告之訴。
    理  由
按稱新型者，謂對物品之形狀、構造或裝置之創作或改良，為專利法第九十七條所規
定。又公告中之新型，任何人認有違反專利法第九十七條至第九十九條規定而向專利
專責機關提起異議者，依同法第一百零二條第一項規定，除應備具異議書外，並應附
具證明文件；從而有無違反專利法規定之情事，依法應由異議人附具證據供查。本件
「磁碟機並聯式連接器之構造改良」新型專利異議案，被告以引證一之框架具垂直部
及水平部而形成Ｌ字形，垂直部設有至少一開口，用以設置連接器，水平部設有一開
口，用以設置端子定位塊，水平部設有定位部，端子定位塊設有定位構件，俾使端子
定位塊藉由定位構件及定位部而定位在框架上，確保連接器組裝時之準確定位效果及
防止使用不當之安全性，引證一之第二、四圖可看出位於上位之連接器以端子插腳直
接與基座接腳接通，惟並未揭示本案以外罩體內部一體成形之定位座及隔件作為雙併
導線分隔及定位之特徵，不足以證明本案不具新穎性及進步性。引證二包括第一塑膠
件，具有一列第一上洞孔及一列第一下洞孔；第二塑膠件，具有一列與第一下洞孔相
對應之第二上洞孔及一列與第一上洞孔相對應之第二下洞孔；轉接件，具有第一、第
二組溝槽；第一、第二組端子，每一端子均具有兩自由端，第一組端子可分別裝配入
轉接件之第一組溝槽中，其自由端可分別插入第一塑膠件之第一上洞孔及第二塑膠件
之第二下洞孔，第二組端子可分別裝配入轉接件之第二組溝槽中，其自由端可分別插
入第一塑膠件之第一下洞孔及第二塑膠件之第二上洞孔。引證二並非並聯式之連接器
，不具將二連接器予以上、下並設固定之固定板暨基座腳，亦不具作為雙併導線之分
隔及定位用之內部一體成形之定位座及隔件之外罩體，不足以證明本案不具新穎性及
進步性。引證三包括一對上下倒置對稱之接頭，各接頭之針數相等；複數個呈Ｌ形之
端子，端子之數目與接頭之針數相等，端子之兩端分別嵌入接頭之各對應針孔處，使
其呈平行但上下交錯、互不接觸之狀態；一對絕緣之插件，分別具有與針數對應之槽
痕，各槽痕之位置被設計成當插件分別嵌插於兩接頭之間時，可保持各對應之端子間
互相絕緣。引證三亦非並聯式之連接器，不具將二連接器予以上、下並設固定之固定
板暨基座腳，亦不具作為雙併導線之分隔及定位用之內部一體成形之定位座及隔件之
外罩體，不足以證明本案不具新穎性及進步性。引證一至三均未揭露相同於本案之構
成特徵，難謂本案係運用申請前習知技術，未具有增進之功效，本案無違專利法第九
十八條第二項規定，乃為本案異議不成立之審定。原告不服，以本案第五、六圖所示
習用構造已揭示外罩體，引證一第二、四圖標號ａ、已揭露本案之定位座，引證
二第二、九圖標號、及引證三第二、四圖標號、已揭示本案之隔件，引證案
一、二、三均具有定位及分隔之功效，本案僅為習知技術之單純集合，可由引證一至
三相互聯想而輕易達成，不具增進之功效云云，提起一再訴願。一再訴願決定以引證
一利用定位部之配合孔與定位構件相互卡固。以使端子定位塊得以穩固準確地定位於
框架上，引證一雖也應用於上下多埠式連接器，惟不具本案之外罩體及隔件，有習知
接腳彎折短路之慮，本案較引證一具進步性。引證二、三揭露應用於電連接器之轉換
裝置，引證二藉由具有溝槽之轉接件，將成階梯形之端子限制於各槽間，引證三則以
插件上之槽痕將各接頭端子限制其間並互相連接，引證二、三雖可以溝槽限制端子以
免彎折短路，然其所應用之對象與本案不同，其一為二電連接器之間，一為連接器對
基座，在分隔及定位導線或端子之形態上，引證二、三異於本案，未揭露本案技術特
徵。又本案第五、六圖所示習用構造之框架雖有二相同之Ｌ形框架，惟其所圍之處並
無外罩體之定位座，與本案之外罩體不同；引證一之ａ、係指連接器本身，與本
案之定位座不同；引證二、三之轉接件、、插件等係以相同二件搭配或以單件
使用，亦不同於本案之隔件及外罩體係以不同之定位座搭配使用，兩者差異明顯。又
引證一之定止部僅為連接器本體之再延伸，其形態異於本案外罩體之直角面包覆狀，
亦缺少本案固定座及隔件，其接腳包夾固持之功效顯然不及本案；本案說明書已明
上、下位連接器之導線與基座之接腳各為獨立件，以組裝方式接通，倘若此三件為單
一件時，組裝上將有困難；本案之外罩體形態與Ｌ狀之金屬固定板成共軛，而習知構
造之外罩體為開口狀，且無類似之固定板搭接，二者差異甚大；引證一之定位部係用
以卡入定位構件內，本案之隔件係用以定位及分隔導線，二者卡扣之對象不同，引證
二、三之轉接件及插件係用於將端子作對向串接，本案則以隔件及固定座將已彎成九
十度之導線用與接腳插接，雖二者似有溝槽及隔板可分隔及定位端子或接腳，惟在實
施對象、位置及形態上有明顯不同。本案所提之解決方式並未揭示於引證諸案，引
證諸案均不足以證明本案有違專利法第九十八條第二項規定，遂駁回一再訴願。經核
與經濟部於訴願、再訴願階段，送請財團法人工業技術研究院機械工業研究所審查之
意見相符，該所係科學研究機構，具專業知識，所陳述之意見又無違背論理法則，自
得採用。原告起訴仍主張本案之構造及技術特徵均已揭示於三引證案，其目的功效亦
為三引證案所達成，原處分及一再訴願決定均有違誤者（詳事實欄所載）。惟查為引
證一雖可看出位於上位之連接器以端子插腳直接與基座接腳接通，惟引證一、二非為
本案並聯式之連接器，不具將二連接器予以上下位並設固定之固定板，及基座腳之構
成，事實上，引證一、二、三均不具本案作為雙並導線之分隔與定位用之內部一體成
形之定位座及一隔件之外罩體，未揭露相同於本案之構成特徵，均不足以證明本案不
具新穎性及進步性等情，業經財團法人工業技術研究院機械工業研究所審查意見及被
告答辯意旨所指明。原告起訴主張各節，均不足採。從而，本案難謂係運用申請前習
知技術未具功效上之增進，仍符新型專利要件。被告為異議不成立之處分，訴願及再
訴願決定遞予維持，均無不合。原告起訴意旨，難認有理由。
據上論結，本件原告之訴為無理由，爰依行政訴訟法第二十六條後段，判決如主文。
中    華    民    國     八十九      年      一      月      二十       日
                    行 政 法 院 第 一 庭
                                審 判 長 評  事      黃  綠  星
                                         評  事      藍  獻  林
                                         評  事      黃  璽  君
                                         評  事      廖  宏  明
                                         評  事      鄭  忠  仁
右  正  本  證  明  與  原  本  無  異
                                         法院書記官  彭  秀  玲
中    華    民    國     八十九      年      一      月     二十四      日


司法院資訊處製作；財團法人民間司法改革基金會備份。
